【裁判字號】    97,重訴,529
【裁判日期】    980910
【裁判案由】    清償債務
【裁判全文】
臺灣板橋地方法院民事判決             97年度重訴字第529號
原      告  丁○○
訴訟代理人  蕭元亮律師
被      告  己○○
法定代理人  戊○○
訴訟代理人  薛松雨律師
            林佳薇律師
            王玫珺律師
上列當事人間請求清償債務事件，經本院於民國98年8 月27日言
詞辯論終結，判決如下：
    主  文
被告應給付原告新臺幣壹仟零肆拾捌萬捌仟捌佰肆拾壹元，及自
民國九十七年十月十六日起至清償日止，按年息百分之五計算之
利息。
訴訟費用由被告負擔。
本判決第一項於原告以新臺幣參佰伍拾萬元為被告供擔保後，得
假執行；被告倘以新臺幣壹仟零肆拾捌萬捌仟捌佰肆拾壹元為原
告預供擔保，得免為假執行。
    事實及理由
一、程序方面：
    被告己○○於本件訴訟繫屬前因已呈植物人狀態，無法自理
    生活，需依賴他人照顧，已達心神喪失之程度，業經本院於
    民國93年12月24日以93年度禁字第252 號裁定宣告為禁治產
    人，有該裁定附卷可稽（詳原證1） 而訴外人戊○○為其配
    偶，依民法第1111 條 第1 項第1 款之規定，為被告己○○
    之監護人，是本件訴訟即應以訴外人戊○○擔任被告己○○
    之法定代理人。
二、原告主張：
  (一)原告之祖父（即被告之父）徐金生於民國64年9 月15日與原
    告之父徐井泉及被告立下分書，言明將所有溪頭小段276 號
    土地（於58年5 月30日分割後增加同小段276-1 、276-2 及
    276-3 號。其中276-2 號土地於66年5 月1 日重測變更為幸
    福段122 號土地；122 號土地於83年4 月16日分割增加幸福
    段122-1 號土地）、新埔段37號土地（於59年6 月1 日分割
    增加37-1及37-3號土地。其中37-1號及37-3號土地於66年6
    月20日重測變更為幸福段391 號、392 號土地。392 號土地
    並因分割增加幸福段376 號土地）等土地分給明細所載之人
    承受，並於將來出售或合建時平分。是前述幸福段122-1 號
    、391 號、376 號土地雖登記於被告名下，然於出售或合建
    時，應由兩房平分其利益。
  (二)原告之父徐井泉於90年12月21日去世，系爭土地之權利由原
    告及訴外人徐楊養、徐素美及徐月琴繼承。徐楊養於93年3
    月13日去世，有關系爭土地之權利由原告、徐素美及徐月琴
    繼承，原告與徐素美及徐月琴達成協議關於系爭土地之權利
    由原告繼承，依系爭分書之約定及繼承法律關係原告自得向
    被告請求1/2 之權利。茲就原告請求金額說明於下：
    (1)系爭122-1 號（應有部分22/87） 土地於94年1 月3 日由
      被告出售予板橋市公所（徵收），以公告現值每平方公尺
      新臺幣（下同）6 萬8,400 元計，被告應給付原告29萬
      4,041 元。
    (2)系爭391 號、376 號土地於97年6 月24日經法院拍賣結果
      ，以2,038 萬9,600 元售出，此部分被告應移轉應有部分
      1/2 比例與原告已陷於給付不能，依民法第225 條第2 項
      規定，應按出售價格1/2 給付原告，即此部分被告應給付
      原告1,019 萬4,800 元。另原告否認391 號土地確於89年
      間經被告以350 萬元出售訴外人乙○○之事實，退步言之
      ，倘認確屬實在，被告出售時既未徵得原告之父同意，亦
      有違契約約定，原告得請求按公告現值計算之債務不履行
      損害賠償（即1,755 萬700 元）此部分得請求損害賠償金
      額亦高於本件原告所請求金額。且被告於89年間以不正方
      式促使條件成就，1 年後再買回，亦得類推適用民法第
      101 條第2 項規定，視為被告89年處分行為不生效力，並
      未成就被告與原告出賣家產之約定。
  (三)至被告主張抵銷之幸福段111 號合建案部分，早已分配完竣
    。遑論縱認尚未分配，亦罹時效而不得再請求或為抵銷主張
    。
  (三)併為聲明：被告應給付原告1,048 萬8,841 元，及自起訴狀
    繕本送達翌日（即97年10月16日）起至清償日止，按年息5%
    計算之利息；原告願供擔保，請准宣告假執行。
三、被告抗辯：
  (一)系爭分書之簽署日期為64年9 月15日，在別無請求權無法行
    使之狀態下，原告得請求移轉登記之時效應自斯時起算，並
    早於79年9 月14日其時效即告屆滿，自無可能發生給付不能
    債務不履行之請求權。
  (二)另系爭391 號土地為公共道路用地，被告早於89年間以350
    萬元價格出售予訴外人乙○○，並完成所有權移轉登記，故
    本件縱未罹於時效，原告亦僅得請求175 萬元。至被告嗣後
    自乙○○處將原土地買回，乃新發生之事實，自不受分書拘
    ，原告不得對被告買回後之處分行為主張權利。
  (三)再者，另分書中筆溪頭小段274 號土地（現為幸福段111 號
    土地），登記於原告之父名下，於合建後，原告之父並未將
    利得之1/2 ，即1,400 萬元交予被告，被告亦得依民法第33
    7 條規定主張抵銷。
  (四)併為答辯聲明：原告之訴駁回；如受不利判決願供擔保，請
    免為假執行。
四、兩造不爭執之事項：
  (一)原告之祖父（即被告之父）徐金生於64年9 月15日與原告之
    父徐井泉及被告立下分書，其內容詳如原證2 分書所載。其
    中：
    (1)溪頭小段276 號土地（應有部分22/87 ；於58年5 月30日
      分割後增加同小段276-1 、276-2 及276-3 號。其中276-
      2 號土地於66年5 月1 日重測變更為幸福段122 號土地；
      122 號土地於83年4 月16日分割增加幸福段122-1 號土地
      ），登記名義人為被告，分得人則為徐井泉及被告各1/2
      。並於備註欄記載「將來出售或合建時應平分。應繳稅款
      共同負擔之）。嗣系爭122-1 號（應有部分22/87） 土地
      於94年1 月3 日由被告出售予板橋市公所（徵收），價額
      以公告現值每平方公尺6 萬8,400 元計，被告依分書約定
      應給付徐井泉之繼承人29萬4,041 元等情，並有土地登記
      謄本（詳原證3至5）在卷可佐。
    (2)新埔段37號土地（應有部分1/1 ；於59年6 月1 日分割增
      加37-1及37-3號土地。其中37-1號及37-3號土地於66年6
      月20日重測變更為幸福段391 號、392 號土地。392 號土
      地並因分割增加幸福段376 號土地），登記名義人為被告
      ，分得人則為徐井泉及被告各1/2 。並於備註欄記載「（
      向木生買入）同前賣時之條款引之。」 。嗣：
      系爭391 號土地於89年10月20日以買賣為原因，移轉登
        記予訴外人乙○○。再於90年11月23日以買賣為登記原
        因移轉登記予被告。復於97年6 月24日經本院執行處拍
        賣，由訴外人李礽琬以2,024 萬9,600 元得標買受取得
        所有權等情，並有土地登記謄本（詳原證6 、7 ；被證
        1） 在卷可佐；並經本院依職權調閱本院96年度執字第
        28057號清償債務強制執行卷核對屬實。
      系爭376 號土地同於97年6 月24日經本院執行處拍賣，
        由訴外人李礽琬以14萬元得標買受取得所有權等情，同
        前述經本院依職權調閱本院96年度執字第28057 號清償
        債務強制執行卷核對屬實。
    (3)溪頭小段274 號部分（應有部分1/1 ；59年6 月1 日分割
      增加274-3 、274-4 號土地。其中274-3 號土地66年7 月
      13日重測變更為幸福段110 號；274-4 號土地則變更為報
      福段111 號土地）。登記名義人為徐井泉；分得人為徐井
      泉及被告各1/2 。並於備註欄記載亦同前。嗣幸福段111
      號土地於77年間以合建方式建屋銷售等情，並據本院依聲
      請調閱臺灣高等法院94 年 度重上字第162 號全卷（詳卷
      二第53頁及卷一附件14）。
  (二)原告之父徐井泉於90年12月21日去世，系爭土地之權利由原
    告及訴外人徐楊養、徐素美及徐月琴繼承。徐楊養於93年3
    月13日去世，有關系爭土地之權利由原告、徐素美及徐月琴
    繼承，原告與徐素美及徐月琴達成協議關於就分書上所載不
    動產之權利由原告繼承等情。有戶籍登記謄本（詳原證8）
    及本院93年度重訴字第186 號言詞辯論筆錄（詳原證9） 在
    卷可佐。
  (三)兩造前曾因分書中所載另筆土地提起訴訟，其確定判決結果
    均認分書明細表載「將來出售或合建時平分」屬特約（出售
    包括徵收）此部分請求權時效之計算，應以約款事實發生時
    （始得行使）起算等情，有判決書3 份（詳原證11、13）在
    卷可佐。
五、關於被告抗辯本件時效應自64年9 月15日分書簽訂時起算部
    分：
  (一)按確定判決之既判力，固以訴訟標的經表現於主文判斷之事
    項為限，判決理由並無既判力。但法院於判決理由中，就訴
    訟標的以外當事人主張之重要爭點，本於當事人辯論之結果
    ，已為判斷時，其對此重要爭點所為之判斷，除有顯然違背
    法令之情形，或當事人已提出新訴訟資料，足以推翻原判斷
    之情形外，應解為在同一當事人就該重要爭點所提起之訴訟
    中，法院及當事人就該已經法院判斷之重要爭點法律關係，
    皆不得任作相反之判斷或主張，以符民事訴訟上之誠信原則
    （有最高法院73年度台上字第4062號、84年度台上字第2530
    號、88年度台上字第557 號、第2230號、91年度台上字第16
    44號、92年度台上字第315 號判決意旨可供參照）。
  (二)查系爭土地有關分書備註欄「將來出售或合建時各平分，應
    繳稅款共同負擔之」約定之適用以及原告之請求權是否已罹
    於15年消滅時效之重要爭點，承前述，業於前案經臺灣高等
    法院以94年度重上字第162 號確定判決及本院95年度訴字第
    954 號確定判決認定：有關「移轉登記請求權」時效固自系
    爭分書訂立時之64年9 月15日起算，惟有關「出售或合建時
    利益分配請求權」時效則係自系爭土地出售或合建時起算。
    且肇於土地所有權人因而取得土地徵收補償費，性質上應與
    出售土地相類似，故徵收亦包含在內等情。揆之首揭說明，
    上揭確定判決對於前述重要爭點所為之判斷，既係本於當事
    人辯論之結果而為，且無顯然違背法令情形，兩造亦未提出
    新訴訟資料，足以推翻原判斷，則法院及兩造當事人自應受
    其拘束，皆不得任作相反之判斷或主張，以符民事訴訟上之
    誠信原則。準此，被告雖於本件訴訟中仍一再辯稱：原告之
    請求權自簽立分書之64年9 月15日起算，應早已罹於消滅時
    效云云，惟既未提出新訴訟資料以供本院審認，且上開確定
    判決所為之判斷復難謂有何顯然違背法令之情形，自難認被
    告之所辯為可取。
六、茲就原告請求金額說明於下：
  (一)系爭122-1 號（應有部分22/87） 土地：承前述乃於94年1
    月3 日出售（經徵收）予板橋市公所。迄原告提起本件訴訟
    請求時（97年10月3 日）尚未罹於15年請求權時效。是原告
    本於分書之約定及繼承之法律關係，請求被告給付原告29萬
    4,041 元，為有理由，應予准許。
  (二)系爭376 號土地：承前述乃於97年6 月24日經本院執行處拍
    賣，由訴外人李礽琬以14萬元得標買受取得所有權，亦尚未
    罹於15年請求權時效。是原告本於分書之約定及繼承之法律
    關係，請求被告給付原告7 萬元（14萬元/2），為有理由，
    應予准許。
  (三)系爭391 號土地：
    (1)被告抗辯：前開土地為公共道路用地，被告早於89年間以
      350 萬元價格出售予訴外人乙○○，並完成所有權移轉登
      記，故此部分原告至多僅得請求給付175 萬元等情。既為
      原告所否認，自應由被告就前開積極、利己事實負舉證之
      責。關此部分，除據被告提出土地登記謄本（詳被證1）
      為證外，並聲請傳訊證人乙○○，經到庭證稱：（有無於
      89年間向被告購買系爭土地？）有。當初我與被告兒子是
      好朋友，他兒子問我要不要買，我就說好。（以多少價錢
      買？為何買？如何付錢？）公告現值10% 所買。因為是道
      路用地，政府如果沒有徵收大約都是這個行情。我除了基
      於節稅或以後可以增值所以才買。我說所有的程序一次辦
      好我一次付清，我是從我的帳戶分2 次匯錢入被告帳戶，
      一次付300 萬，一次付50萬。我帳戶裡面原本就有這些錢
      。（後來又賣掉土地？以多少錢賣？如何付錢？）是的，
      後來被告後悔賣給我，叫我再賣回去給他。我以700 萬元
      賣給他。他一次付清給我，也是匯款到我的帳戶，是土銀
      板橋分行等語。核與被告提出交易明細表（詳被證8 、9
      、10）互核相符，應可認為真正。
    (2)原告主張：被告並未徵得原告之父同意，即低價出售系爭
      391 號土地，此部分自屬債務不履行，應賠償原告1,755
      萬700 元等情。經查：
      系爭分書上所載原所有權人既與分得所有權人有異，分
        得所有權人與登記名義人內部間，應存有委任契約關係
        。即登記名義人依備註欄約定為出售或合建時，本應徵
        得分得所有人同意，始得為處分行為。其未經分得所有
        人同意之處分，分得所有人固不得執以對抗第三人，惟
        就內部關係而言，倘受有損害，自仍得對登記名義人請
        求債務不履行損害賠償，先此敘明。
      承前述，原告既否認被告於89年9 月25日出售系爭391
        號土地予乙○○前，即取得原告之父同意，自應由被告
        就「出售前已取得分得所有權人同意」之利己事實，負
        舉證之責。關此部分並未據被告提出任何證據以供本院
        參酌，經本院調查結果，原告前開主張，自屬有據。
      即本件原告除得依分書之約定及繼承之法律關係，請求
        被告給付原告175 萬元外（350 萬元/2；請求權時效自
        89年9 月25日起算，尚未罹15年。）；另得本於債務不
        履行損害賠償請求權（此部分請求權時效同自89年9 月
        25日起算），請求被告賠償原告所受損害。即以系爭39
        1 號土地於97年6 月24日經本院執行處拍賣，由訴外人
        李礽琬以2,024 萬9,600 元得標買受取得為基準（被告
        於89年間既未取得原告之父同意出售，原告所受損害，
        自不應以89年間之價值計算，而應按請求時之價值計之
        。），方屬允當。即其價值之1/2 達1,012 萬4,800 元
        ，扣除被告依約應給付175 萬元後，受損金額為837 萬
        4,800 元。
  (四)綜上，原告本於分書之約定及繼承之法律關係，請求被告給
    付211 萬4,041 元（29萬4,041 元+7萬元+175萬元=211萬
    4,041 元）；本於債務不履行損害賠償請求權及繼承法律關
    係，請求被告給付837 萬4,800 元，合計1,048 萬8,841 元
    及法定遲延利息，為有理由。
七、被告抗辯：分書中登記於原告之父名下幸福段111 號土地於
    77年間合建後，原告之父並未將被告應分得1,400 萬元交付
    被告，被告自得為抵銷抗辯等語。原告則主張：77年間合建
    案早已分配完竣。遑論縱認尚未分配，亦罹時效而不得再請
    求或為抵銷主張等語。查，
  (一)按債之請求權雖經時效而消滅，如在時效未完成前，其債權
    已適於抵銷者，亦得為抵銷，民法第337 條定有明文。查系
    爭111 號土地合建案倘如被告所稱，尚未分配，其請求權時
    效乃至92年止。是有關原告前述請求系爭122-1 號土地（94
    年始有請求權）、376 號土地（97年始有請求權）出售之價
    金分配，固如原告所主張：被告所為抵銷抗辯為無理由。惟
    就有關系爭391 號土地之價款及損害賠償額部分（89年），
    則因該當民法第337 條構成要件，應不得以罹於時效，而否
    定其抵銷權。
  (二)經依聲請傳訊證人甲○○，到庭證稱：（77年左右，徐井泉
    板橋市○○段土地合建案件，你參與何事？）我是起造人之
    一，系爭土地蓋房子我有協助管工地的事。（後來分房子的
    事如何處理？）工地是丁○○、丙○○全盤負責管理，包括
    買材料、銷售。當時我受僱於徐家二房徐秀廷，因為當時建
    築方式大都是以合夥方式起造，除了我以外還有登記在二房
    的名字，從冊子上看，分的房子大約是各佔一半。賣房子是
    丁○○、丙○○在賣，他們二人父子，當時因為丁○○在自
    來水公司上班，所以事情大都是丙○○在處理。當時登記在
    我名下賣房子也是丁○○他們負責賣的，有沒有給錢我不清
    楚，我那戶賣多少我忘記了，但是我弟弟、妹妹有各買一戶
    ，錢是交給丙○○。（丁○○、丙○○買建材，系爭房子大
    約花了多少錢？）我不清楚，但是當時蓋五層樓，建造成本
    大概佔了售價的三、四成。（二房名下的房子是否全部賣完
    ？）全部都賣完了。（房子蓋五層樓，蓋幾棟）四棟，每棟
    五戶。一棟五戶大約賣壹仟萬元。（大房的部分是否也賣完
    ？）全部都賣完了。（是何人找你掛名當起造人？）當時是
    大房、二房決定好之後，起造人都是找親戚朋友，當時因為
    我在徐家二房那裡工作，我是二房找的。（房子預售、興建
    ，二房人有無到現場瞭解狀況？）要蓋房子是兩兄弟經過協
    商，丁○○沒有建房之的經驗，他想學習，兩兄弟經過商議
    ，決定全部由丁○○來管。我沒有遇到過徐秀廷，我不知道
    他是否有去過工地，丁○○經常在工地，只要他下班就會去
    工地。（你當時受僱徐秀廷，擔任何職？）我是當他個人的
    助理，因為當時沒有成立建設公司，所以起造人才找個人。
    （房子出售情況，你有無跟徐秀廷說過？）房子推出不久就
    全部賣完，他們二兄弟有何交談我不知道，我是跟他說賣得
    很不錯，沒有具體說賣多少錢，我弟弟、妹妹要買，也是徐
    秀廷打電話後有打折扣。（你有無經手買賣房屋的價金？）
    只有我弟弟、妹妹買房子的頭期款交給我，我轉交而已，我
    並沒有收其他人的錢。（合建案結束後，有無聽過徐秀廷在
    抱怨帳算不清楚？）沒有。我大概是三、四年前才聽過丁○○對徐秀廷有些抱怨，但是沒有聽過徐秀廷抱怨過這個合建
    案等語。即由證人前開證詞可知：77年間合建案被告方除有
    參與外，並派員常駐工地了解進行狀況。且於合建完成後，
    就合建建物已然分配完畢，各登記於其等指定之人名下。雖
    嗣後乃由原告方出面處理銷售事宜，然承前述，登記名義人
    既已各有歸屬，衡情，買賣契約簽署對象、不動產移轉事宜
    及相關價金交付，均應向賣方（即不動產登記名義人）為之
    。故被告空言否認曾經收受價金，因與常情相違，並無可採
    。加以，承前述，由被告方參與前開合建案程度及尚慮及以
    建物直接分配等情況，倘被告確未收受價金，亦無可能於嗣
    後未發生糾紛或抱怨。是經本院調查結果，認綜觀證人所為
    證詞內容，應足佐原告主張：77年合建案部分已經分配完畢
    等語，可認為真正。被告前開抵銷抗辯，並無可採。
八、從而，原告依據分書之約定、債務不履行損害賠償請求權及
    繼承之法律關係，請求被告給付原告1,048 萬8,841 元，及
    自起訴狀繕本送達翌日（即97年10月16日）起至清償日止，
    按年息5%計算之利息，為有理由，應予准許。
九、兩造均陳明願供擔保，請准宣告假執行或免為假執行宣告，
    經核並無不合，爰各酌定相當擔保金額准許之。
結論：本件原告之訴為有理由，依民事訴訟法第78條、第390 條
、第392 條，判決如主文。
中    華    民    國    98    年    9     月    10    日
                  民事第一庭    法  官  黃信滿
以上正本係照原本作成
如對本判決上訴，須於判決送達後20日內向本院提出上訴狀
中    華    民    國    98    年    9     月    10    日
                                 書記官  林月蓉


司法院資訊處製作；財團法人民間司法改革基金會備份。
